臺灣花蓮地方法院刑事判決　　　　　　　93年度訴字第157號
　　公　訴　人　臺灣花蓮地方法院檢察署檢察官
　　被　　　告　乙○○
　　選任辯護人　簡燦賢律師
上列被告因貪污案件，經檢察官提起公訴（91年度偵字第142 號
），本院判決如下：
    主  文
乙○○無罪。
    理  由
一、公訴意旨略以：被告乙○○原係花蓮縣花蓮地政事務所（下
    簡稱地政事務所）辦理測量人員，為依據法令從事公務之人
    員，其基於利用測量職務機會之概括犯意，明知其於民國88
    年3月30日、4月27日、5月25日、9月28日、11月30日、12月
    2日、89年1月27日、3月21日、4月18日、5月16日、7月11日
    ，係至行政院國軍退除役官兵輔導委員會台北榮民總醫院（
    下稱台北榮總）就診，並未為台灣花蓮地方法院囑託測量的
    職務，惟其事後並未將上開期日早已排定申報之出差單據取
    銷，仍連續據以向地政事務所經辦會計人員申報出差旅費，
    使該等會計人員陷於錯誤，登載於其等職務上之帳冊資料，
    而誤為核發，乙○○即據為詐領新台幣（下同）1210元，因
    而認為被告乙○○涉犯刑法第 214條使公務員登載不實罪嫌
    ，以及違反貪污治罪條例第 5條第1項第2款之利用職務上機
    會詐取財物罪嫌。
二、按犯罪事實應依證據認定之，無證據不得認定犯罪事實；又
    不能證明被告犯罪者，應諭知被告無罪之判決，刑事訴訟法
    第154條第2項、第301條第1項分別定有明文。而認定不利於
    被告之事實，須依積極證據，苟積極證據不足為不利於被告
    事實之認定時，即應為有利於被告之認定，更不必有何有利
    之證據；而所謂「積極證據足為不利於被告事實之認定」係
    指據為訴訟上證明之全盤證據資料，在客觀上已達於通常一
    般之人均不致於有所懷疑，而得確信被告確曾犯罪之程度者
    ，若未達到此一程度，而有合理性懷疑之存在時，即無從為
    有罪之認定，最高法院於30年度上字第 816號、76年度台上
    字第4986號案件中，分別著有上述的判例意旨可供參照。
三、本件公訴人指訴被告涉犯前揭貪污治罪條例第5條第 1項第2
    款利用職務上機會詐取財物罪嫌、刑法第216條、第214條行
    使公務員登載不實文書罪嫌等犯行，係以被告於起訴書所
    載期日至台北榮總就醫之日期表、病歷資料影本、台北榮總
    92年8 月19日北總企字第0920009045號函，出差旅費報告
    表影本、職員簽到簿影本，臺灣花蓮地方法院函及囑託查
    封登記書影本一宗，臺灣花蓮地方法院民事執行處92年12
    月15日花院生89執義1645字第20986號函及93年2月13日花院
    廣文字第05186 號函附測量人員名冊等資料，作為認定被告
    犯罪的依據。
四、訊據被告乙○○雖然坦承於上述的時間至台北榮總就診，並
    有領取當日出差之膳雜費 110元，共計1210元的事實，但是
    仍堅決否認有何利用職務上機會詐取財物以及行使使公務員
    登載不實之文書的犯行，辯稱：他因為長期患病必須至台北
    就醫，而當時地政事務所的人力不足，不方便請病假，所以
    才會在上班日至台北看診，但他都是掛早上的門診，看完後
    就搭遠東航空下午 2時20分的飛機回花蓮，完成當日的測量
    工作或繼續作其他的測量業務，因為他主要是負責法院執行
    處的執行案件，而法院執行處各股同一天訂定履勘現場測量
    的時間、地點都不同，案量又大，所以他們測量人員一天都
    要到好多不同的現場，但為方便起見，在事先就需填寫的出
    差旅費報告表上，都僅例示地填載一個出差地點，就算當天
    的差勤內容變更，沒有去填載的出差地點，因為還有其他的
    出差事實，所以也都不會再費事於事先填載好的單據上更改
    出差地點，他如果是要詐取 110元的膳雜費，則坐火車往返
    台北、花蓮更省錢，何需搭機趕回花蓮繼續工作等語。
五、經本院調查的結果：
（一）被告於88至89年間任職花蓮縣花蓮地政事務所擔任測量助
      理之職，係正式編制內之「技工」，因為心臟疾病、手腳
      麻痺（numbness over limbs）、眼疾、胃潰瘍（gastric
      erosions）、胃炎（ gastritis）等疾患，而分別於起訴
      書所指的非假日時間至台北榮總之心臟內科、神經內科、
      眼科、腸胃科就診，且於上述就診日分別因本院88年度執
      字第 652號、701號、961號、3284號、2507號、4467號、
      4122號（嗣經當事人撤回）、4886號、4980號、執全字第
      224號（嗣經當事人撤回）、2507號、 260號、269號、89
      年度執字第559號、795 號、816號、1142號、1645號、87
      年度執字第2989號等案件囑託測量，而均另以公差名義，
      依據事先即填載好的出差旅費報告表，向地政事務所申報
      膳雜費每日 110元，共計領得1210元的事實，除據被告坦
      白承認外，並有花蓮地政事務所94年 4月25日以花地所人
      字第 09400061240號函、被告於起訴書所載期日至台北榮
      總就醫之日期表、門診病歷資料影本、台北榮總92 年8月
      19日北總企字第0920009045號函、地政事務所員工出差旅
      費報告表影本、職員簽到退簿影本，以及本院民事執行處
      92年12月15日花院生89執義1645字第20986號函及93年2月
      13日花院廣文字第 05186號函附測量人員名冊等資料附卷
      供參，並經本院調閱上開民事執行卷宗查閱屬實，足以佐
      證被告此部分自白的真實性。
（二）又依上述卷附之台北榮總門診病歷資料內容以觀，被告雖
      於起訴書所載之上班日即88年 3月30日、4月27日、5月25
      日、9月28日、11月30日、12月2日、89年1月27日、3月21
      日、 4月18日、5月16日、7月11日等日至台北榮總就診，
      然其中於88年 3月30日、5月25日、9月28日、11月30日、
      89年1月27日、3月21日、5月16日、7月11日所掛號看診之
      神經內科、心臟內科及眼科，門診時間均為上午，88年12
      月 2日所掛號看診的腸胃內科，則為夜間門診的事實，有
      各該門診病例資料在卷可憑，另被告於上述88年 4月27日
      、12月2日、89年4月18日所掛號看診之腸胃科，則未載明
      係上午或下午之門診；而依民航法規的規定，旅客搭機資
      料應保存二年備查，故遠東航空股份有限公司並未留存超
      過二年的旅客搭機資料，至無法提供被告於上述88年及89
      年看診日期的搭機往返資料等情，有該公司93年11月3日
      （93）運字第1236號函在卷可查，是衡諸上述資料，被告
      辯稱他在上午看完門診後，就搭當日遠東航空下午 2時30
      分的飛機回花蓮完成工作等語，衡情實屬可能而非不可採
      信。
（三）而被告88年、89年間是和戊○○一組從事測量業務，工
      作內容除了法院排定囑託測量的案件外，尚包括人民申請
      的土地及建物測量複丈、軍公教囑託的測量及專案測量等
      案件，其中法院囑託測量的案件，佔測量工作的權重比例
      較重，所以都是優先配合法院的排定時間，再利用其他時
      間完成法院以外的其他交辦測量工作，如法院於排定時間
      後又取消測量履勘，則測量人員會利用這個時間去作其他
      的測量工作；因為案件太多，且人力不足，測量人員幾
      乎天天出差，且一天往往不只一件的測量案件，最多時亦
      曾有一天八件測量工作的紀錄；測量人員縱使一天執行
      多件測量工作，仍只能請一次110 元的誤餐費，因此在報
      出差請領誤餐費時，只擇其中一件填寫即可報領，是若所
      填寫報差的案件臨時撤回不用去測量，因仍會執行其他測
      量工作，所以並不要求測量人員需在出差單上改填另外一
      件測量案件才可報差；同一件測量案件，可能因為案件
      的複雜程度，或整理內業時發現有問題，而需再度至現場
      補測，惟於此情形下，除非測量人員另行簽准，否則測量
      人員只能自行找時間補測，而不能另行報差；有時法院
      所排定的測量時間很緊，在指示測量人員測量的標的後，
      法院人員就先行離開，此時測量人員就可能會事後再去補
      作，而非於排定日即完成測量；法院如果因當事人撤回
      案件而撤銷囑託測量案件時，有時因為法院的通知比較晚
      ，所以會有測量人員到現場等不到法院人員，經聯繫確認
      係遲到還是當事人撤回案件後，才知道當事人已經撤回不
      用測量的情況發生，然斯時測量人員仍多需趕赴為其他測
      量工作等事實，業分別據證人即88年、89年間任職地政事
      務所測量課課長之丙○○，證人即現任地政事務所測量課
      課長之丁○○，以及證人即斯時與被告同組織測量人員戊
      ○○到院結證屬實。而被告雖未在上述各該報差案件的法
      院執行筆錄上簽名，然因被告為測量助理，筆錄上只要測
      量人員戊○○一人簽名即可的事實，除據戊○○證述釋疑
      外，並有本院民事執行處92年12月15日花院生89執義1645
      字第20986號函及93年2月13日花院廣文字第 05186號函附
      測量人員名冊等資料可佐，且為法院經辦過民事執行案件
      之人員所明知。另丙○○尚明白證稱：「（問：若測量人
      員利用報請出差日去看病可以嗎？還是必須另外請病假？
      ）依規定雖然不行，但因為人力吃緊，所以他們有可能自
      行調整時間在看完病前後，找時間自行把測量工作完成。
      」、戊○○並證稱：「（問：依據榮總提出的病歷資料，
      被告曾經在起訴書所載的你們報請出差日至榮總就診，但
      當時你們又有去從事法院的囑託測量案件？）時間太久，
      我不記得，但就我對被告的認識，就算他有去看病，他也
      會立刻趕回來把事情完成，他很盡忠職守。」等語。綜合
      上情，足徵被告辯稱他於看完病後即趕回花蓮繼續測量工
      作，而縱使差單上所填載的案件業經當事人撤回而未測量
      ，他仍有其他的測量案件在進行等語，亦無不足採信之處
      。
七、綜上所述，檢察官所舉證據方法及本院依職權調查之證據綜
    合判斷，僅能證明被告有於起訴書所載之非假日時間，未請
    病假即赴北看診的事實，然既無從排除被告於看診後有趕回
    花蓮完成測量工作的可能，即無從據上述事證就推論被告並
    未為測量工作卻據以行使使公務員登載不實之出差資料，詐
    領誤餐費。被告未請病假即赴台北就醫，雖有不當，然此屬
    行政機關內部人事管考的問題，被告若於看診後即回花蓮完
    成其所負責之測量工作，則其據以請領誤餐費，所為尚不符
    刑法第 214條使公務員登載不實罪或貪污治罪條例第5條第1
    項第 2款之利用職務上機會詐取財物罪之構成要件。本院實
    無從依卷內事證得到被告確實有行使使公務員登載不實之文
    書或利用職務上機會詐領財物的心證，檢察官於論告時亦當
    庭陳明被告所為僅係行政上之瑕疵，尚不構成起訴書所載罪
    名，而請求本院為無罪之判決，此外，復查無其他積極證據
    證明被告有起訴書所指之犯行，因此，依照前面列舉的法律
    規定與判例意旨的說明，本件不能證明被告犯罪，依法應諭
    知無罪之判決。
據上論斷，應依刑事訴訟法第301條第1項，判決如主文。
本案經檢察官甲○○到庭執行職務。
中　　華　　民　　國　　94　　年  　10  　月　　13　　日
　　　　　　　　　      臺灣花蓮地方法院刑事第一庭
                              審判長法　官　張健河
                                    法  官  吳韻馨
                                    法  官  陳雅敏
上列正本證明與原本無異。
如對本判決不服，應於送達後10日內，向本院提出上訴狀。（應
抄附繕本）
　　　　　　　　　      　　　　　　書記官
中　　華　　民　　國　　94　　年  　10  　月　　13　　日
